臺北高等行政法院判決
　　　　　　　　　　　　　　　92年度訴字第04993號
　　　　　　　　　　　　　　　.
原　　　告　育橋文教事業股份有限公司
代　表　人　甲○○
訴訟代理人　李靜怡律師
被　　　告　行政院公平交易委員會
代　表　人　黃宗樂（主任委員）
訴訟代理人　丁○○
　　　　　　乙○○
　　　　　　丙○○
上列當事人間因公平交易法事件，原告不服行政院中華民國92年
9月4日院臺訴字第0920089354號訴願決定，提起行政訴訟。本院
判決如下：
　　主  文
原告之訴駁回。
訴訟費用由原告負擔。
　　事  實
一、事實概要：本件被告主動調查民國（下同）91學年國民中小
    學參考書售價大幅上漲及教科書聯合議價，審查合格出版事
    業有無違反公平交易法結果，以原告針對實施九年一貫學程
    後採行行銷機制，在輔助教材經銷合約書（以下簡稱經銷合
    約書）中有經銷區域限制之不正當限制交易相對人之事業活
    動，而與其交易之行為，有限制競爭之虞，違反公平交易法
    第19條第6款規定；原告代為保管其與交易相對人之經銷合
    約，為足以影響交易秩序之顯失公平行為，違反公平交易法
    第24條規定，乃依同法第41條前段規定，以92年1月16日公
    處字第092011號處分書（下稱原處分），命原告自處分書送
    達之次日起，應立即停止前2項違法行為，並處以罰鍰新台
    幣（下同）55萬元。原告不服，提起訴願，嗣經行政院訴願
    決定駁回，遂提起本件行政訴訟。
二、兩造聲明：
　(一)原告聲明求為判決：
  　1.訴願決定、原處分均撤銷。
  　2.訴訟費用由被告負擔。
　(二)被告聲明求為判決：如主文所示。
三、兩造之爭點：
    原告是否有以不正當限制交易相對人之事業活動為條件，而
    與其交易之行為？原告有無為其他顯失公平之行為？
　(一)原告主張之理由：
　　1.原告並未違反公平交易法第19條第6款規定。
      按公平交易法第19條第6款規定：「有左列各款行為之一
      ，而有限制競爭或妨礙公平競爭之虞者，事業不得為之︰
      ˙˙˙六、以不正當限制交易相對人之事業活動為條件，
      而與其交易之行為。」惟查：
      (1)原告僅單純劃分經銷區域之行銷機制，並不該當「不正
        當限制」之構成要件。按公平交易施行細則第27條規定
        ，「本法第19條第6款所稱限制，指搭售、獨家交易、
        地域、顧客或使用之限制及其他限制事業活動之情形。
        前項限制是否不正當，應綜合當事人之意圖、目的、市
        場地位、所屬市場結構、商品特性及履行情況對市場競
        爭之影響等加以判斷。」查原告基於管理便利及考量區
        域特性將營業區域劃分為數區域經銷商，僅於方便原告
        管理、控管公司庫存。相較於其他公司而言，原告之庫
        存情形，實決定原告之經營成果。蓋原告乃以出版教科
        書及參考書為專業，所出版之書籍均只有半年之時效，
        舉例言之，上學期的書籍，只有上學期能使用，而今年
        之書籍明年會改版，因此也不可能留到明年再銷售，再
        者，目前處於微利時代，書籍本身之成本佔絕大多數，
        如庫存過高，原告即會面臨經營危機，因此原告依照該
        區域往年實際銷量及經銷商往年實際需求及各區域行銷
        計劃之不同，而決定配送之先後順序，並無過錯。是故
        ，既然原告會嚴格控管庫存量，因此於實際銷售量與預
        估有誤差時，原告之動作必是要求印刷廠再加印，其間
        難免有時間上之落差，導致暫時性之缺貨，對原告而言
        ，原本應賺得而未賺得之利潤，已使原告懊惱，而於內
        部進行檢討生產，孰料被告不察，竟相信部分缺貨之經
        銷商之誣指。再者，原告於經銷合約書採取以縣或鄉鎮
        劃分經銷區域，並依輔助教材之使用率調整區域範圍乙
        情，純係鼓勵優良經銷商之手段，況且原告每一學期之
        印量有限，自然希望能夠將全部存貨出售一空，當然希
        望優良之經銷商能多盡一份力量。
      (2)被告應就「原告之意圖及目的應係在確保新的九年一貫
        學程經銷商之利潤，以減少並限制品牌內競爭」負舉證
        責任。
        被告依所謂檢舉人單方陳述檢舉內容，比擬康軒教科
          書出版商、原告公司等案例，以「上開情形，同時出
          現於南一書局等出版事業」云云，認定原告違反上揭
          法條，實屬草率。
        被告所謂依其訪5家書局中，僅2家書局就檢舉之事項
          為陳述（其餘3家僅電話中陳述），其陳述之真實性
          如何，有待澄清。蓋所謂「限量訂購」、「禁止跨區
          調貨」、「哄抬售價」等情，究係原告之行為或經銷
          商之行為，被告完全不加區辨。原告僅係批貨予經銷
          商等，原告並無參與經銷商之銷售行為，所謂對原告
          之不利陳述，原告認為檢舉者實質所指，係在說明違
          反公平法之標的物係「原告所出版之書籍」，而非「
          原告之行為」違反公平法。
    2.原告亦未違反公平交易法第24條。
      按公平交易法第24條規定「除本法另有規定者外，事業亦
      不得為其他足以影響交易秩序之欺罔或顯失公平之行為。
      」惟查：原告並未代保管經銷合約，被告之認定並無理由
      。檢舉人稱原告保管經銷合約，蓋檢舉人與原告之利害關
      係相反，自有誣指原告之可能，其說詞自不可信。原告自
      認無違反公平交易法情事，請被告負舉證責任。
    3.原處分就本案事實之認定或法律之適用，均有違誤：
      (1)被告毫無根據，任意曲解原告合約內容：
        原告係康軒版參考書之總經銷商，惟並未協助康軒公
          司經營教科書業務，而與原告簽約之經銷商，不論其
          有無另受康軒文教事業股份有限公司（下稱康軒公司
          ）委託到學校推廣康軒版教科書，原告均統一以前揭
          制式經銷合約書之格式與其簽約，並未區分有所謂「
          學校組經銷商」與「非學校組經銷商」，所有經銷合
          約書中，均有第3條：配合事項3，「甲方（即簽約經
          銷商）有義務維持市場正常機能運作，不得蓄意破壞
          或背離市場價格惡性競爭。」條款，該條款之原意，
          從條文之文字敘述上即可清楚得知，是要求經銷商不
          得有惡意銷價競爭，為危害市場公平競爭運作之行為
          。惟被告卻將如此清楚之條文內容，曲解為係賦予賦
          予「學校組經銷商」直接或協助推廣教科書之義務，
          其解釋之依據究竟為何？實令人匪夷所思。原告的經
          銷合約僅有乙種格式，就未為康軒公司推廣教科書之
          經銷商也是以相同格式簽約，則對此種所謂「非學校
          組經銷商」而言，被告對條文的解釋顯然不合理，由
          此足見，被告對原告經銷合約與康軒公司教科書之銷
          售無涉乙事，並未釐清，而隨意牽強比附，胡亂曲解
          原告經銷合約之內容，嚴重戕害原告之權益。
        被告又謂：「本案處分人在「輔助教材經銷合約書」
          ，採取以縣或鄉鎮劃分經銷區域，並依輔助教材之使
          用率調整區域範圍」，所謂「依輔助教材之使用率調
          整區域範圍」，被告認為是指「以教科書被採用數量
          作為後續參考書之供貨比例」，惟查該條文業已明確
          規定是依「輔助教材」之使用率調整區域範圍，「輔
          助教材」指的是參考書，絕非教科書，被告竟完全違
          反條文字義，強指該條係以「教科書」被採用數量作
          為後續參考書之供貨比例，其謬誤不當，乃昭然若揭
          。
        事實上，原告經銷合約第1條規定之原意，乃為原告
          配合經銷商營業所所在地，委請其於該區域內推廣輔
          助教材及辦理售後服務事項，例如某經銷商其營業所
          位於嘉義縣，則原則上其銷售原告產品之地域即為該
          縣，以其藉由該經銷商對該地區之熟稔，能有效的推
          廣原告之產品，並能使該地之消費者能就近得到最快
          速直接的服務。惟若該經銷商之銷售能力甚佳，該地
          區銷售數量已超越原告所預估之該區使用率甚多，則
          顯示該經銷商有能力於更大區域推廣原告產品，故經
          銷商即得依合約書同條第2項：「雙方同意每年依輔
          助教材的使用率調整區域的範圍。」要求擴大其推廣
          服務範圍，而使雙方互蒙其利。故本條經銷區域之劃
          分，完全係著眼於經銷商經營之便利及原告管理上之
          方便，絕非被告所謂「經銷區域限制條款」，此可由
          合約中並未有任何限制經銷商不得於其經銷區域經營
          業務之條款可稽。
        原告經銷合約書前揭條款文義，一般人從條款文字之
          表達，即可明白知悉其條文內涵，惟被告卻刻意為違
          反條文字義之解釋，任意曲解原告經銷合約書內容，
          並依此而處罰原告，實令原告倍感委屈並難以甘服。
      (2)原告採限量訂貨及退貨比例之管理機制，係商業管理上
        之正當手段，並無任何不妥：
        按構成違反公平交易法第19條第6款之規定，需具有以
        不正當之手段限制交易相對人之事業活動。本件被告指
        摘原告「採用以限量訂購（採用教科書之學生數）及退
        貨比例行銷管理機制，造成參考書（即業者所稱輔助教
        材）市場流通不足，經銷商無法任意調貨於其他同業，
        則上開被處分人之「輔助教材經銷合約書」形成經銷需
        域限制，以不正當限制交易相對人之事業活動˙˙˙。
        」惟查原告於經銷合約書中並無被告所稱之「經銷區域
        限制條款」，合約書之內容完全係遭被告所任意曲解，
        相關說明業於前述，至於原告採限量訂貨及退貨比例之
        行銷管理機制，係商業管理上之正當手段，並無任何不
        妥，玆說明如下：
        原告乃以銷售參考書為專業之公司，而參考書之產品
          週期性，以每一學期為單位，該學期之產品如當期未
          銷售完畢即成廢品，舉例言之，上學期的書籍，只有
          上學期能使用，而今年之書籍明年會改版，因此也不
          可能留到明年再銷售，再者，積壓一年，紙頁亦將發
          黃，亦不可能再行銷售。故康軒公司為求正確的估算
          出需求量，以減少報廢書籍，而達到降低營運成本之
          目的，皆會依據其教科書之使用率而估算其參考書之
          印製量，並供應予原告銷售。由於康軒公司之供書量
          會根據教科書之使用率而有一定之限制，因此原告於
          銷售時，為使各地區有需求學生均能購買到康軒版教
          科書，故不可能放任經銷商隨意大量訂貨，而必須依
          照每一地區域往年實際銷量及經銷商往年實際需求，
          而限定其第一次訂貨之最高定貨量；另為降低經銷商
          於學期結束時之退貨數量，以減低原告報廢書籍之損
          失，原告同時制定「退書比例控管獎勵辦法」，同意
          經銷商就其未銷售之書籍，得於一定期限前退還予原
          告，但退書比例高於16%時，即需按其進書價格與原
          告共同負擔負擔庫存成本。若不採取這兩種行銷管理
          機制，可能會造成經銷商故意搶先大量訂貨，使原告
          庫存不足，而無法充分供給每一經銷商，而該大量進
          貨之經銷商事實上並無能力銷售如此大量之參考書，
          於學期結束時，又毫無條件的向原告退貨，原告公司
          將因此面臨大量書籍需報廢之損失，如此，不僅原告
          之書籍將無法貨暢其流，且將可能面臨書籍需大量報
          廢之重大損失。
        按一般經銷關係，經銷商進貨後，未必均有退貨之權
          利，有的採買斷之方式，有的採有條件及期限之退貨
          方式，此乃屬契約自由之範圍。本件，原告基於同業
          間彼此競爭激烈，為爭取經銷商之協助推廣，乃同意
          自行負擔滯銷書籍的報廢成本，因此同意所有經銷商
          於書籍產品銷售週期屆至前仍未銷售出之書籍，皆得
          退還予原告，而由原告返還其退貨部分之進貨價金，
          惟因此種方式會導致前述經銷商不負責任大量訂貨之
          流弊，故原告於91學年度特制定「退書比例控管獎勵
          辦法」，規定經銷商可自由退書，無上限之限制，但
          超過16%時，需按其退書量，與原告共同負擔庫存成
          本，同時規定經銷商之退書比率，若低於12%時，原
          告將發給經銷商獎勵金，以達降低庫存成本之壓力，
          並收貨暢其流之效。
        綜上，原告所採之限量訂貨及退貨比例之行銷管理機
          制，實為降低企業庫存成本及達貨暢其流之目的，絕
          。
       (3)本案檢舉人及甲、乙書局之陳述，不僅與事實不符，
         且不合邏輯，顯然係挾怨報復，故意誣陷原告，玆分
         別駁斥如後：
         關於檢舉人陳述部分：檢舉人自稱並非原告之經銷
           商，並指稱其無法自原告其他經銷商調到貨，係因
           原告採限制經銷區域之原因，惟查原告並無採限制
           經銷區域之政策，已如前述，而原告於經銷合約中
           亦特別規定第3條配合事項7：「甲方（即經銷商）
           應對其下游門市做好舖貨˙˙˙。」同條項8規定：
           「開學1-2周為門市銷售高峰期，不可藉故不出貨給
           門市，造成門市缺書。」是原告業已盡力促使經銷
           商廣為舖貨，惟或由於原告本身參考書之供應量本
           即有短估不足之情形，使經銷商真的無力供貨；亦
           或可能係因檢舉人本身之債信不佳，經銷商皆不願
           對其供貨，然皆非由於原告以任何不當方法所造成
           。
         關於甲書局陳述部分：甲書局自稱係原告之經銷商
           ，並稱目前其「最感困擾之處為康軒版輔助教材（
           即參考書）即補充教材無法調貨，除非某些課本之
           採用率較高，其參考書還可能調到貨，但必須透過
           個人平時往來交情。」云云，惟既係原告之經銷商
           ，自可依經銷契約向原告訂貨，何須向他人調貨？
           甲書局之困擾，實不合邏輯。至於其證稱有關康軒
           版國中參考書發生有供應二、三年級參考書之經銷
           商或書局，無法取得一年級參考書乙事，就其陳述
           其他書局之狀況部分，應屬傳聞證據，被告未再向
           其他書局為查證確認，應不得據以作為處罰原告之
           證據。而關於甲書局稱其無法取得一年級參考書乙
           事，由於原告之經銷契約並無就二、三年級參考書
           及一年級參考書為區分，甲書局既係原告之經銷商
           ，只要甲書局向原告訂購，原告即會依約向其供貨
           ，惟如前所述，原告一年級參考書印製時有短估狀
           況，故甲書局第一次向原告訂貨時，原告原則上先
           以該經銷商附近學校之教科書使用率計算供應量，
           以避免有經銷商訂購過多，造成需求假象，而嗣後
           又有大量退貨之狀況，有關此點，亦與甲經銷商於
           原處分書第4頁第(3)段末所述「新版參考書同時限制
           訂購數量，係以學校之教科書訂購量打折供應˙˙
           ˙」相符，因此，甲書局絕非無法取得原告一年級
           的參考書，其對原告之指摘，顯然不實。
         關於乙書局部分：乙書局陳稱原告規定「盡量不要
           」調貨給同業云云，乃不實之指控，蓋原告之經銷
           契約書中並無如此限制規定，並且合約中還特別規
           定，經銷商「不可藉故不出貨給門市，造成門市缺
           書。」事實上該書局亦自承仍然會調貨給有需要之
           同業，而亦從未遭原告所制止。又乙書局稱各出版
           公司均規定退貨比例不得超過10%，亦屬不實，蓋原
           告前揭「退書比例控管獎勵辦法」明確規定，經銷
           商退貨達16%以上時，方需依比例與原告共同負擔部
           分之庫存成本，乙書局同時擔任其他同業之經銷商
           ，其所陳述退書比例之限制，應非指原告，被告顯
           未予明察，而對此項事實有所混淆誤認。
       (4)原告並未保管合約書：
         原告從未保管與經銷商所簽署之合約書。原告製作完
         成經銷合約後，會請業務同仁送往經銷商處用印，並
         要求經銷商提供債信擔保，之後由業務同仁取回原告
         ，由原告專人負責就經銷商所提供人保為徵信、或就
         物保設定抵押，徵信完成確認無誤或設定抵押完成後
         ，方才用印並交還經銷商，而由於原告經銷商有兩百
         餘家，原告公司人力有限，故或許時間上有些耽誤，
         然絕無代保管之情事。
       (5)被告認定康軒公司於教科書市場屬獨占事業，而原告
         係康軒公司之子公司，因此推得原告之參考書市場占
         有率應可達到10%以上，顯有不當：
         康軒公司於教科書市場非屬獨占事業：被告認定康
           軒公司、南一書局及翰林公司3家公司為獨占事業。
           然所謂獨占，依公平交易法第5條規定：「事業在特
           定市場上處於無競爭狀態，或具壓倒性地位，可排
           除競爭之能力者。二以上事業，實際不為價格之競
           爭，而其全體之對外關係，具有前項規定之情形者
           ，視為獨占。」然3家公司事實上彼此競爭激烈，不
           管於書籍品質、價格頁數、甚至行銷方法上均有競
           爭，被告完全忽略競爭關係之調查，率而認定3 家
           公司屬於獨占事業，實有明顯誤謬。
         不得以康軒公司之教科書銷售率推算原告參考書市
           場佔有率：
           按原告並無專有出版康軒版教科書之權限，被告及
           鈞院判決均採此見解，市場上亦有多家出版社出版
           康軒版之參考書，故被告以康軒公司之教科書銷售
           率推算原告參考書市場占有率達10%以上，顯亦有誤
           。
    4.按最高行政法院（89年7月1日改制前為行政法院）75年度
      判字第309號判決謂：「行政罰與刑罰之構成要件雖有不
      同，而刑事判決與行政處分，亦原可各自認定事實，惟認
      定事實須憑證據，倘無證據足資認定有堪以構成行政罰或
      刑罰要件之事實存在，即不得僅以推測之詞予人處罰，則
      為二者所應一致者。」查本件被告認原告違反公平交易法
      第19條第6款之規定僅依據91年10月11日之檢舉函及該局
      承辦人員於南部地區訪談書局之書面報告，惟查：
      (1)關於檢舉函部分：
        檢舉函稱：「育橋公司之國中參考書, 原來批給全省
          經銷商為4折左右, 經銷商之市售價約為定價6折，91
          年度，育橋公司趁國一更新為民間版本時，意圖哄抬
          參考書價格，限制經銷商交易自由，結合各地區有簽
          約之經銷商抬高批發價為6折左右，經銷商之市售價
          約為8.5折，並切斷未簽約經銷商之「國中一年級貨
          源」，造成未簽約的經銷商沒得拿貨，或只能向有簽
          約之經銷商高價取貨（7折左右）」云云，惟查其指
          控完全不實，茲說明如下：
          原告國中一年級民間新版本參考書批價較國中二、三
          年級國編舊版本批價高之理由，係因舊版本之參考書
          數年前即編製完成，僅需做小幅修訂，故編輯成本低
          ，新版參考書則完全新編，編輯成本高，故康軒批公
          司參考書籍給原告時，新版參考書之批價即較國中
          二、三年級國編舊版本之批價高，原告依取得成本來
          定批發價格，絕無哄抬價格之行為。原告給各經銷商
          之批發價格，係依原告對各經銷商之評鑑結果，而給
          予不同之批價折扣，就國中一年級民間新版本參考書
          批價而言，最低批5折最高批7折，並非如檢舉函所稱
          約6折。至於經銷商市售價為多少？原告從未干預，
          此由被告調查報告中載明「未發現出版事業涉有約定
          轉售價格情事」可稽。檢舉人並非原告之經銷商，原
          告並無對其供貨之義務，至於其以何種價格向原告經
          銷商取貨，更非原告所能置喙，檢舉人以7折向原告
          經銷商取得供貨，顯然其認為過高，心生不滿，而故
          意對原告為不實之指控！
        又檢舉函稱：「育橋公司限制有簽約經銷商之交易自
          由事實為：規定某某經銷商配合育橋外務員共同推銷
          某幾學校之教科書，才配發那幾科，多少本之參考書
          教材給該經銷商，否則不予配發，並限制外調他縣市
          。」云云，更為不實之指控，析言之：
          原告係康軒版參考書之總經銷商，惟並未協助康軒公
          司經營教科書業務，原告業務員只負責與經銷商接洽
          參考書經銷事宜，從未到學校推廣教科書，檢舉函稱
          某某經銷商配合原告外務員共同推銷某幾學校之教科
          書，顯係將康軒公司與原告混淆。由於康軒公司就參
          考書之印製量係就其教科書之使用率估算而有一定限
          制，因此原告於銷售時，為使各地區有需求學生均能
          購買到康軒版教科書，故不可能放任經銷商隨意大量
          訂貨，而必須依照每一地區域往年實際銷量及經銷商
          往年實際需求，而限定其第一次訂貨之最高定貨量，
          然並無檢舉函所謂不予配發之情事。又原告絕無檢舉
          函所稱限制經銷商將參考書籍外調他縣市之行為，此
          觀諸原告合約書中並無如此之限制條款即明。原告基
          於總經銷之立場，當然希望所屬經銷商能以最大努力
          銷售書籍，因此，為使經銷商能有好的銷售量，原告
          曾訂定獎勵辦法，規定經銷商之銷量達一定數額以上
          ，即發給獎勵金，惟又因原告未有限制經銷商將參考
          書籍外調他縣市之行為，致使某些經銷商為爭取較高
          的銷售數字，而自其他地區批調產品，而影響當地其
          他經銷商之經營，致其他經銷商向原告抗議獎勵辦法
          不當，故原告為撫平不滿之經銷商，於91年第1學期
          乃修改原退佣獎勵辦法，改採依經銷商之配合提供債
          權擔保、退書比例等各項經營績效，作為核發獎勵金
          之依據，由此辦法可知，原告雖不鼓勵經銷商越區調
          貨，然絕未限制其越區調貨，否則即無須以修改獎勵
          辦法之方式以減少經銷商越區調貨之情形。事實上，
          經銷商向原告進貨時，若正巧遇原告庫存缺貨，原告
          甚至會主動協助經銷商向其他地區經銷商調貨，原告
          本身就協助經銷商越區調貨，怎可能有檢舉人指摘之
          限制經銷商區調貨之行為。
      (2)關於被告承辦人員於南部地區訪談書局之書面報告部分
      ：
        查該書面報告稱被告於91年11月25日派員南下約談某
          書局負責人，其指摘康軒文教事業股份有限公司有如
          其報告中所列4點濫用市場優勢地位之行銷行為，惟
          該訪報告卻未附上訪談書面紀錄，究竟某書局負責人
          之指摘是否果真如報告所列之4點？亦或是該4點根本
          係被告承辦人員主觀之臆測？且查訪談報告係稱某書
          局指摘之對象為康軒公司，而非原告，被告焉可以之
          作為據以處罰原告之證據。
        又訪談報告中稱：「檢舉人提供之某幾家被拒絕供書
          之書局，其中數家僅願電話中說明（內容同檢舉事項
          ，但恐訪談有後遺症，不願書面記載），僅有數家在
          保證保密情形下願接受本會訪談。」云云，然依公平
          交易法第43條規定，被告依第27條規定進行查訪時，
          如無正當理由拒絕調查，得處以罰鍰。因此在被告保
          證保密情形下，前揭僅願以電話說明之書局，應無權
          利拒絕被告之訪談及以書面記錄訪談內容，被告以該
          等書局拒絕為由，而以所謂「電話中說明」指摘原告
          有不法行為，原告誠難甘服。另所謂「有數家書局在
          保證保密情形下願接受被告訪談」，被告應製作有書
          面訪談紀錄，惟被告亦未提出，以證其說。
        另查原處分書載：乙書局稱「各出版公司均規定退貨
          比例不得超過10%，所以不會大量進貨。」，惟查原
          告91學年第1學期之總退書比例即高達15.33%，前開
          指摘純屬子虛，在被告未提出訪談紀錄之狀況下，無
          從判斷究竟是被告引用錯誤？抑或乙書局為不實之陳
          述！
      (3)綜上，被告實並未提出任何足資證明原告違法之情事，
        故懇求　鈞院命被告於刪除受訪者姓名、住址等資料後
        ，提出該等書局之書面訪談紀錄，俾利求證該等書局說
        辭之真實性，以還原告清白。
    5.另被告以原告有代為保管經銷合約書之行為，認原告違反
      公平交易法第24條之規定，惟無論係檢舉人或被告所察訪
      之書局，均無人指摘原告有保管行為，殊不知被告依何證
      據認定原告有保管契約之行為，被告應就此舉證，以實其
      說。查原告約於7月份與經銷商陸續簽約，並於辦理經銷
      商提供擔保完成後，陸續返還與經銷商，返還之時間並無
      紀錄，然全數均已返還，絕無所謂保管合約書之情事。事
      實上，原告與經銷商所簽署之經銷合約係由原告製訂之制
      式合約，其中有多處要求經銷商應盡之義務，倘未將之交
      付與經銷商，則經銷商將無從依循遵守，而有違約之虞，
      如此，對原告毫無益處，原告為何要保管該合約呢？被告
      對原告之指控，顯不符邏輯，實有誤謬。
   6.被告所提出之甲、乙方書局陳述紀錄，於形式上並不合法
     ：查被告所提出之甲、乙方書局陳述紀錄，有多數增、刪
     、修正之處，並未依被告所發布之「行政院公平交易委員
     會到場陳述人應行注意事項」及行政訴訟法第176條準用民
     事訴訟法第218條之規定，於增刪修正之處蓋章並記明字數
     ，該陳述紀錄因未踐行其形式上應遵行之程序而有瑕疵，
     應不得作為本案據以處罰原告之證據!
   7.被告所提甲乙書局之陳述紀錄，其實質內容亦有下列可議
     之處：查陳述紀錄內所指摘之主體，僅為南一、康軒及翰
     林3家公司，並未包含原告，被告如何得以之作為處罰原告
     之依據，實令人匪夷所思！縱假設係因原告為康軒版參考
     書總經銷，甲乙書局誤將康軒公司與原告公司混為一談，
     而認定對康軒公司之指摘即係對原告公司之指摘（此種假
     設實不應成立，蓋甲乙書局均自稱簽有康軒版參考書經銷
     合約，故渠等應很清楚的知道簽約對象是原告公司，而非
     康軒公司，殊無混淆之可能，由此實令人懷疑陳述紀錄是
     否果真為所謂甲乙書局之陳述？還是被告承辦人員自行主
     觀臆測誤載？），然該等陳述內容，亦有甚多可議之處，
     茲說明如下：
     (1)陳述內容前後矛盾:
       甲書局於其陳述紀錄問題1中自承：「˙˙˙取得康軒
         版國中參考書經銷權˙˙˙」，其既為原告之經銷商
         ，本可直接自原告進貨，何需再向其他經銷商調貨？
         為何有「無法調貨」的問題？其說詞顯然前後矛盾，
         不符合一般常理。
       甲書局於其陳述紀錄問題3中稱：「因現行康軒、南一
         等均指定學校組經銷商負責那幾所學校，縱使我們順
         利取得老師訂單，但康軒、南一卻指定我們向他們劃
         分之學校組經銷商調貨，但該學校組經銷商卻拒絕供
         貨，我們向其他經銷商調貨，他們都回應公司禁止他
         們任意跨區調貨，˙˙˙。」云云，甲書局既係原告
         公司之經銷商，原告自應經銷契約對其供應康軒參考
         書，甲書局根本無須向他人調貨的問題；且原告公司
         係康軒公司參考書總經銷，康軒公司本身並不直接銷
         售參考書予經銷商，甲書局更不可能有向康軒經商調
         參考書之情形，此陳述顯係不了解原告公司、康軒公
         司及經銷商間關係者所為，甲書局既係原告之經銷商
         ，焉可能為如此錯誤之陳述？
     (2)陳述內容屬傳聞證據：
       甲書局於其陳述紀錄問題3中謂：「台南市地區就有數家
       原有經銷權今年卻無法拿到書（如日勝、益生、東峰、
       崇明等）˙˙˙」，甲書局既非該等書局，如何得知「
       無法調貨」之事實，其所為陳述，顯係聽聞而來，應屬
       傳聞證據，該聽聞而來之內容是否正確？有進一步調查
       之必要。按依　鈞院判決見解，傳聞證據不得作為處分
       行為認定之依據，被告未進一步向當事人日勝等書局查
       證，即以傳聞證據處罰原告，原告誠難甘服。
     (3)陳述內容與事實不符：
       甲書局陳述紀錄就問題3回答：「我們向其他經銷商調
         貨，『他們都回應』公司禁止他們任意跨區銷售˙˙
         ˙」云云，惟查原告並未禁止經銷商調貨，且就原告
         為參考書總經銷之立場，調貨有助銷售量之提昇，原
         告並無禁止之理，此部分之陳述顯與事實及行銷邏輯
         不符。
       乙書局就陳述紀錄問題3稱：「於『有同業反映不願調
         貨』之情事，是因為考量信用及退貨比例˙˙˙」云
         云，惟事實上調貨反而能減少退貨比例，蓋調貨能提
         昇銷售量，反而能減少庫存，降低退貨比例，再者，
         經銷商因調貨需求而進貨，可於收到貨後立即提供調
         貨出售，更無庫存退貨比例壓力，故乙書局之陳述顯
         與事實不符，而被告機關認原告以退貨比例限制之方
         式，達到限制經銷商跨區銷售之目的，更屬荒誕無稽
         。
       又關於退書比例，乙書局稱「所有的出版商都規定不
         能超過10%」惟事實上，原告並未限制經銷商之退貨比
         例，僅要求其退書比例高於16%時，即需按其進書價格
         與原告共同負擔負擔庫存成本，查原告91學年第1學期
         之總退書比例即高達15.33%，乙書局之陳述，顯然非
         事實。
     (4)甲乙書局陳述不符：
       陳述紀錄問題4問：「據悉現行出版事業只供應貴事業區
       域內負責學校所採用版本科目之參考書，非負責或非選
       用之參考書均不供應，此種行銷行為對貴事業有無影響
       ？˙˙˙」甲書局回答：前開現象「康軒、南一、翰林
       均有」，乙書局則回答：「只有南一書局有」，二者說
       辭不同，被告卻未進一步查證，而逕採對原告不利之說
       辭，原告亦難甘服。
   9.綜上所述，被告據以為處分原告違反公平交易法之主要證
     據，不僅有形式上之瑕疵，而其實質內容上亦有或屬「傳
     聞證據」、或與事實不符、甚至互相矛盾不合邏輯之瑕疵
     ，實不得據以作為處罰原告之證據。為釐清事實真相，實
     有傳喚甲乙書局受訊問人到庭陳述澄清之必要，故懇請
     鈞院明鑒，命被告說明甲乙書局受訊問人真實姓名住居所
     ，俾利　鈞院傳喚，以符法制，並還原告清白。
　(二)被告主張之理由：
    1.有關原告訴稱其單純劃分經銷區之行銷機制，乃基於方便
      原告管理、控管公司庫存，並不該當公平交易法第19條第
      6款規定之「不正當限制」之構成要件乙節。
      (1)按於市場自由經濟體制下，供應商就其商品流通過程中
        ，劃分其經銷商經銷區域，原則上固屬供應商之營業自
        由；惟該經銷區域之劃分倘有不正當之情事，因而有限
        制市場競爭之虞者，該行為即例外須受競爭法之禁制，
        此即為公平交易法第19條第6款規範意旨之所在。至於
        判斷經銷區域之劃分是否不正當及有無限制市場競爭之
        虞，應依公平交易法施行細則第27條規定，綜合當事人
        之意圖、目的、市場地位、所屬市場結構、商品特性及
        履行情況對市場競爭之影響等加以判斷，合先敘明。
      (2)查本件原告於參考書市場之占有率已達10%以上，已具
        備相當之市場地位，核無疑義。爰原告與其經銷商簽訂
        經銷合約，採取以學校劃分經銷區域之交易條件，嚴格
        禁止其經銷商跨區銷售，此不僅剝奪經銷商交易對象選
        擇之自由，亦已壓抑各該經銷地區價格之自由競爭。再
        者，原告採用以限量訂購及退貨比例之行銷機制管理，
        造成參考書市場流通不足，經銷商無法任意向其他同業
        調貨，亦有區隔經銷市場以限制各該經銷商自由競爭之
        效果。據此，原告所為經銷區域之劃分，足以限制該同
        一品牌參考書經銷市場就顧客與價格之自由競爭，顯已
        違反公平交易法第19條第6款之禁制規定，是以原告所
        稱該經銷區域之劃分及限量配貨並無不當之辯詞，顯非
        可採。
      (3)次查本件原告在「輔助教材經銷合約書」，採取以縣或
        鄉鎮劃分經銷區域，並依輔助教材的使用率調整區域的
        範圍，此等措施雖可激勵經銷商之忠誠，然亦影響經銷
        商營業自由或使消費者購買選擇自由受限制。雖原告辯
        稱係為避免新版參考書庫存增加，乃採用退貨比例約束
        經銷商之訂量；惟此業已導致新的九年一貫學程之經銷
        商因無多餘庫存，無法任意調貨予其他同業，而原與學
        校有交易往來之經銷商或書局門市縱使取得訂單，亦難
        以取得貨源，致可能坐失其交易機會。另現具經銷權之
        經銷商或門市書局雖仍可自由向各出版事業訂購國二、
        三年級參考書，卻無法取得國一新版參考書。而教育機
        構為取得優惠價格多避免分散訂購參考書，多偏向有取
        得國一新版參考書之經銷商或門市書局訂購，亦嚴重影
        響該等原有經銷商或門市書局之交易機會。
      (4)末查被告依據原告研擬之定型化經銷契約-「91學年度
        國小、國中教科書經銷合約書」中訂有「經銷區域限制
        條款」，及審視原告所提經銷合約書訂有「參考書限量
        訂購及退貨比例條款」，再對照關係人書局等對於相關
        禁止跨區銷售所為一致性之書面及電話陳述證詞，依經
        驗法則認定原告之意圖及目的應係在確保新的九年一貫
        學程經銷商之利潤，以減少並限制品牌內競爭，核屬違
        反公平交易法第19條第6款之禁制規定，尚無違誤。是
        以被告係綜合所有事證加以判斷作成原處分，尚非僅依
        檢舉人單方陳述檢舉內容或比擬同案其他被處分人等案
        例或憑兩家書局所檢舉陳述事項作成決定，原告所訴顯
        無理由。
    2.有關原告訴稱，渠並未與經銷商約定代保管經銷合約，而
      有足以影響交易秩序之顯失公平行為，被告主張原告代為
      保管經銷合約書，自應就此負舉證責任云云。
      (1)按就一般原則而言，契約當事人於訂約後，係由雙方當
        事人各執該合約書乙份，俾確保基於該合約所生權利義
        務關係之明確；惟本案經訪談2家關係人書局，均證實
        原告在91年4、5月後所簽訂經銷合約後均未交付，依一
        般經驗法則，縱使配合保證人對保程序或辦理擔保品設
        定，亦不應超過半年，且被告調查時，上開關係人書局
        業已完成91學年上學期之補充教材銷售，則原告被指摘
        代為保管經銷合約書乙事應屬確定。況本案原告經銷合
        約書中載有限制經銷商交易自由之條款，爰原告基於保
        密起見，即有利用渠相對於經銷商交易上優勢之地位，
        強行代為保管該經銷合約之可能性。是以被告認經銷商
        書局簽訂之經銷合約書皆由原告予以收回，尚非無據。
      (2)次依行政程序法第43條規定：「行政機關為處分或其他
        行政行為，應斟酌全部陳述與調查事實及證據之結果，
        依論理及經驗法則判斷事實之真偽，並將其決定及理由
        告知當事人。」據此，被告於調查過程中，基於各經銷
        商書局一致指摘原告確有回收經銷合約書之陳述，依一
        般經驗法則，推論縱使原告基於配合保證人對保程序或
        辦理擔保品設定而暫時回收該合約書，該回收期限亦不
        應超過半年；況被告調查時，各書局業已完成91學年上
        學期之參考書銷售，該經銷契約既已達履約階段，則原
        告理應發還該經銷合約書。依此推論，被告爰認定原告
        確有代為保管經銷合約書之情事，並將該推論理由及事
        實判斷結果載明於處分書。是被告就此事實之認定，實
        已踐行上揭行政程序法採證法則之規定，爰原告所訴，
        顯無理由。
　　理  由
一、按公平交易法第19條第6款規定：「有左列各款行為之一，
    而有限制競爭或妨礙公平競爭之虞者，事業不得為之︰六、
    為其他足以影響交易秩序之欺罔或顯失公平之行為。」第41
    條規定：「公平交易委員會對於違反本法規定之事業，得限
    期命其停止、改正其行為或採取必要更正措施，並得處新台
    幣5萬元以上2千5百萬元以下罰鍰；逾期仍不停止、改正其
    行為或未採取必要更正措施者，得繼續限期命其停止、改正
    其行為或採取必要更正措施，並按次連續處新台幣10萬元以
    上5千萬元以下罰鍰，至停止、改正其行為或採取必要更正
    措施為止。」
二、本件兩造不爭之原告於91年間與交易相對人簽訂育橋輔助教
    材經銷合約書，其第1條約定經銷區域，且合約書於簽訂後
    亦未即時交付交易相對人，有合約書附於原處分卷(四)及本院
    卷可稽，堪認為真實。
三、本件之爭執，首在於原告是否有以不正當限制交易相對人之
    事業活動為條件，而與其交易之行為？經查：
  (一)按公平交易法第19條第6款所稱之「以不正當限制交易相對
    人之事業活動為條件，而與其交易之行為」，所規範者係垂
    直之非價格限制，依同法施行細則第27條規定上開所稱之「
    限制」：「指搭售、獨家交易、地域、顧客或使用之限制及
    其他限制事業活動之情形。」而「前項限制是否不正當，應
    綜合當事人之意圖、目的、市場地位、所屬市場結構、商品
    特性及履行情況對市場競爭之影響等加以判斷。」
  (二)查國民中小學教科書，自85年起逐年開放民間出版業者編撰
    印行，且全國各中小學依國民教育法第8條之2規定，由學校
    校務會議辦理教科書選購作業事宜，惟因各縣市教育主管機
    關對於實務作業規定未統一，另因學校基於教材之延續性，
    選購高年級教科書常受低年級採用版本之拘束，形成各該原
    被採用之出版事業為保有市場高占有率有自然成長現象，陸
    續傳出市場上有部分審定本出版事業為爭取首次銷售機會或
    為繼續保有市場占有率，乃採取贈送教具、贈品之行銷方式
    ，以爭取銷售機會；又因國民中小學91學年起實施九年一貫
    學程，國中教科書競爭市場亦出現與國小教科書市場相同之
    不正當行銷行為。另公平交易法之主管機關即被告發現審定
    本出版事業亦依據審定本及部編本分別編撰參考書，其經銷
    通路包括經銷商（或稱學校組）及門市書局，出版事業為協
    助經銷商將參考書直銷學校及維持定價策略，除餽贈教師佣
    金或其他變相不正利益外時，並對於經銷商劃分經銷區域，
    禁止跨區經營及限制轉售價格，亦有採行差別待遇，延後供
    應參考書之手段，造成門市書局無書及無消費者可交易之窘
    境。被告鑒於教科書及參考書產業特性較為封閉，為維護交
    易秩序、確保公平競爭，爰彙整分析相關業者可能涉及違反
    公平交易法之行為態樣，研訂「公平交易法對於國民中小學
    教科書銷售行為之規範說明」，俾利業者遵循辦理，同時作
    為被告處理相關案件之參考。
  (三)其中「二、涉及違反公平交易法之行為態樣」明文：「(六)限
    制經銷區域行為：銷售事業倘無正當理由限制經銷商跨區經
    營，而有限制競爭或妨礙公平競爭之虞者，將有違反公平交
    易法第19條第6款規定之虞。」「(十一)顯失公平行為：出版事
    業濫用優勢地位妨礙交易相對人自由決定是否交易及交易條
    款，如代保管經銷合約、或以干擾、糾纏或造成厭煩等方法
    ，促使交易相對人與其交易等，具有商業競爭倫理非難性之
    行為，將有違反公平交易法第24條規定之虞。」核其合於立
    法目的之實現，且合於事物本質之考量，可資適用作為參考
    書出版事業是否有違反公平交易法之判斷標準。
  (四)查本件原告不爭其與交易相對人所簽訂之經銷合約書均為定
    型化契約，其第1條約定：「經銷區域：一、乙方（按即原
    告）委請甲方（按即交易相對人）於○○區內（以下簡稱該
    區）推廣國中（或國小）輔助教材及辦理售後服務事項。
    二、雙方同意每年依輔助教材的使用率調整區域的範圍。」
    是原處分認原告限制經銷商跨區經營，洵屬有據。
  (五)原告主張其限制之正當理由，係基於管理便利及考量區域特
    性將營業區域劃分為數區域經銷商，僅於方便原告管理、控
    管公司庫存云云。然查有關經銷區域之限制雖可激勵經銷商
    之忠誠，然亦同時影響經銷商之營業自由受限制，不再有品
    牌內之競爭，另亦使消費者購買選擇自由受限制，常有缺貨
    之情事，非原告所主張而幾可適用於各交易市場之「方便管
    理、控管庫存」一語所能帶過，而當以原處分所指原告之意
    圖及目的應係在確保新的九年一貫學程經銷商之利潤，以減
    少並限制品牌內競爭為可採。
  (六)再查原告對於其係依照各該區域往年實際銷量及經銷商往年
    實際需求及各區域行銷計劃之不同，而決定配送之先後順序
    等情不爭，而九年一貫學程國一參考書有缺貨之情事發生一
    節原告亦不爭以觀，是原處分認系爭經銷區域限制條款，造
    成新版參考書市場流通不足，致使同業間無法調貨，不利經
    銷商之交易機會等影響，亦屬有據。
  (七)是被告依前揭公平交易法施行細則第27條第2項之規定，綜
    合康軒版教科書之市場占有率、參考書市場伴隨教科書市場
    之商品特性、原告係康軒版參考書之總經銷、前述原告之意
    圖及目的，前述履行情況對於市場競爭之影響等情事，認定
    原告為所為之限制係不正當，於法並無不合。
四、本件之另一爭執，則在於原告有無為其他顯失公平之行為？
  (一)按於被告研訂「公平交易法對於國民中小學教科書銷售行為
    之規範說明」以前，出版事業常因其於契約內劃分經銷區域
    、禁止跨區經營、限制轉售價格等違反公平交易法之條款，
    或避免交易相對人持契約以主張權利，而更以代保管經銷合
    約之手段，對於交易相對人為不公平之行為，是此即上開規
    範說明明示代保管經銷合約，具有商業競爭倫理非難性，屬
    顯失公平之行為，如足以影響交易秩序即屬違反公平交易法
    第24條之緣由。
  (二)查本件被告因受理檢舉原告涉有公平交易法第19條第6款之
    情事，乃派員於91年間至南部地區瞭解，經訪談五家書局，
    其中二家書局接受被告之訪談，於訪談中向被告檢舉「本書
    局之經銷契約均被收回，目前各出版公司對於經銷商之契約
    均不給予影本或正本，避免條款內容曝光。」「簽訂之合約
    書，均被各家出版社取回（四、五月時簽約）至今都沒有寄
    回來。」此有訪談紀錄2件附卷可參。核原告之訴訟代理人
    於準備程序中陳述：「原告要求經銷商提供擔保，所以會把
    契約書送給經銷商用印後，再經人保部分徵信，物保部分設
    定，在返還時間上有耽誤，但並沒有代管。」「經銷商用印
    後，原告還沒有用印，等徵信後才用印。」「經銷商先用印
    再到原告用印可能會拖一兩個月以上。」「（問：」在徵信
    期間沒有經銷事實嗎？）有經銷事實，經銷商下訂購單，我
    們會出貨。」「公司用印是在七月，給經銷商是在四、五月
    。」「（問：契約何時給經銷商？）經銷商有兩百多家擔保
    狀況不一，我不是很清楚。」「（問：擔誤時間的有幾家經
    銷商？）應有很多，因為負責處理的人只有一個，因此擔誤
    的家數很多，該員工也被公司懲處。」有91年10月1日準備
    程序筆錄在卷可憑，足見檢舉內容非屬捏造或誣陷。
  (三)至原告主張係徵信工作延誤所致，並提出91學年度國中小南
    區輔助教材經銷商取得育橋合約證明為證一節，查上開證明
    並未註明取得之日期，且係原告於本件言詞辯論期日始予提
    出，距系爭91學年度（91年7月31日至92年7月31日）經銷合
    約書之簽訂時間逾2年餘，不足為原告有利之認定；再原告
    自承在徵信期間經銷商下訂購單，原告仍會出貨等語，是足
    見簽約、依約履行出貨義務與徵信間並無必然之關係，原告
    上開主張，顯係卸飾之詞，殊不足採。
五、綜上所述，原告之主張，尚無可採。原處分認原告有違反公
    平交易法第19條第6款及第24條之規定，依同法第41條前段
    之規定命原告立即停止上開之行為，並分別處原告以罰鍰40
    萬元及15萬元，合計55萬元，認事用法，均無違誤。訴願決
    定遞予維持，亦無不合。原告訴請撤銷訴願決定及原處分，
    於法無據，應予駁回。
六、本件事證已臻明確，兩造其餘陳述與判決結果不生影響者，
    不予一一論述。原告聲請訊問證人即原處分所示之甲、乙書
    局之負責人，核無必要，併予駁回？
據上論結，本件原告之訴為無理由，爰依行政訴訟法第98條第3
項前段，判決如主文。
中    華    民    國    94    年    1    月    13    日
                  第三庭審判長法  官　王　立　杰
                              法  官　黃　本　仁
                              法  官　王　碧　芳
上列正本係照原本做成。
如不服本判決，應於送達後20日內，向本院提出上訴狀並表明上
訴理由，如於本判決宣示後送達前提起上訴者，應於判決送達後
20日內補提上訴理由書（須按他造人數附繕本）。
中　　華　　民　　國　　94　　年　 　1　　月　 13  　 日
                                    書記官 鄭 聚 恩
